【裁判字號】    99,台上,6226
【裁判日期】    991014
【裁判案由】    重傷害未遂等罪
【裁判全文】
最高法院刑事判決            九十九年度台上字第六二二六號
上  訴  人  甲○○
            乙○○
共      同
選任辯護人  黃重鋼律師
            林詠嵐律師
上  訴  人  丙○○
選任辯護人  張振興律師
上列上訴人等因重傷害未遂等罪案件，不服台灣高等法院中華民
國九十九年二月二十五日第二審更審判決（九十八年度上更(一)字
第四０八號，起訴案號：台灣台北地方法院檢察署九十六年度偵
字第二三二四七號），提起上訴，本院判決如下：
    主  文
原判決關於乙○○恐嚇取財及甲○○部分撤銷，發回台灣高等法
院。
其他上訴駁回。
    理  由
一、撤銷（即乙○○恐嚇取財及甲○○）部分：
本件原判決認定上訴人甲○○、乙○○均有其事實欄一所示之犯
行，因而撤銷第一審關於甲○○恐嚇取財及乙○○（對丁○○）
恐嚇取財部分之判決，依想像競合犯從一重改判仍論處甲○○、
乙○○共同意圖為自己不法之所有，以恐嚇使人將本人之物交付
罪刑（均想像競合犯以非法方法剝奪他人行動自由及恐嚇得利二
罪），固非無見。
惟查：被害人所述被害之經過及告訴人之告訴事實，須無瑕疵可
指，而就其他方面調查復與事實相符，始足據為判決之基礎，亦
即被害人或告訴人之指述，應有補強性法則之適用。原判決認定
甲○○、乙○○二人，明知宏新建設股份有限公司（下稱宏新公
司）於民國九十六年二月二日下午二時許，在台北市中山區○○
○路○段一二五號十二樓召開股東會後，該公司已拒絕繼續將位
於台北縣中和市○○路三六九巷「紅喜山莊」開發案之仲介佣金
新台幣（下同）三百萬元付予甲○○，此並已影響與甲○○一同
處理該開發案仲介事宜而經甲○○允諾給予車馬費之沙學堯（業
經判刑確定）及乙○○，且原代表宏新公司出面與同欣建設股份
有限公司簽訂前揭開發案買賣合約書及土地永久使用權同意書之
宏新公司副總經理丁○○，亦無代替該公司支付仲介佣金之義務
，竟與沙學堯及真實姓名年籍不詳之成年男子數人，共同意圖為
自己不法所有，基於以非法方法剝奪他人行動自由、恐嚇取財之
犯意聯絡，由沙學堯強行借用丁○○所有車牌號碼3E－5220號自
用小客車，及強行保管丁○○手機，以隔絕丁○○與外界聯絡，
再將前開車輛交由不詳姓名之人駕駛，以協商支付仲介佣金事宜
為藉口，迫令丁○○坐上該車後座中間，兩旁由他人乘坐，帶往
上揭「紅喜山莊」工地，以此非法方法剝奪丁○○之行動自由，
甲○○、沙學堯、乙○○則均自行前往該工地，至同日下午五時
許，在該工地貨櫃屋內，以多人在場助勢及揚言如不同意將無法
離去之恫嚇方式，逼使丁○○簽立將上揭開發案之道路永久使用
權、建照、自來水權等屬於宏新公司之權利作價轉讓予甲○○之
合約書，及同意乙○○等人繼續使用前開自用小客車，以抵償一
百萬元之部分債款，並由乙○○偕同數人帶丁○○至台北市○○
○路○段「統領百貨」商圈附近，向友人借取面額各一百萬元之
支票二張，再由乙○○於同日晚上十時許，帶丁○○至台北市○
○○路○段五十二號「宣美飯店」內，將該二張支票面交予甲○
○、沙學堯，嗣甲○○等人又強逼丁○○留下住家地址、電話、
家人姓名等資料，復向丁○○恫嚇稱：必須按時付款，否則將對
其及家人不利等語後，始讓丁○○離去等情，係以丁○○之陳述
，證人江榮和、萬翼彰於第一審之證述，及有支票影本三張、丁
○○之家人姓名資料、轉讓合約書、撤銷轉讓意思表示之律師函
等證物可證為其論據（見原判決第三十九頁第二十五行至第三十
行、第四十頁第十八行至第二十八行）。但縱觀全卷，似無甲○
○、沙學堯、乙○○等人所抄寫之丁○○家人姓名資料附卷可供
查核，原判決謂有該資料附卷可證云云，已與卷證資料不相吻合
（原判決援引為有該丁○○家人姓名資料之偵字第二三二四七號
卷第二十九頁、第一九六頁，實係丁○○之警詢及偵查筆錄）；
又丁○○於警詢中雖陳稱：「本件起因『宏新建設』與甲○○之
間有款項糾紛……甲○○要我跟他們走，隨即我的手機就被『阿
堯』（即沙學堯）拿走交給旁邊小弟保管，我因看見他們人多勢
眾，害怕出事不得不跟他們走，隨後『阿堯』將我3E－5220號車
鑰匙強行取走……我就被帶上自己的車，由『小刀』（即乙○○
）駕駛……甲○○開自己的車……大約在十七時許到達公司的員
山路三六九巷內『紅喜山莊』工地鐵皮屋內，甲○○脅迫我簽下
『路權轉讓書』……還要我們再付三百萬元，並說扣掉萬翼彰存
摺內的錢及我的捷豹廠牌車子可抵一百萬元，再強逼我撥打電話
向友人商借面額各一百萬元支票兩張，期間『阿堯』、『小刀』
等人在旁喝對我出言脅迫，致使我心生畏懼，身心俱疲下，沒
法抗拒，只能聽從他們的話照辦，之後又強押我到……『統領百
貨』附近……『小刀』押著我去跟朋友拿支票，大約二十二時許
我再被強押至……『宣美飯店』內，『阿堯』強行抄下我手機內
家人、朋友電話資料，甲○○、『阿堯』、『小刀』等人為能確
保領到錢，又強迫我留下住家地址、電話、家人姓名，並恐嚇我
要按時付款，否則要對我及家人不利，最後才放我離開」（見偵
字第二三二四七號卷第二十九頁反面、第三十頁），其後於偵查
時係證陳沙學堯、甲○○、乙○○有於九十六年二月二日將其自
宏新公司押至「紅喜山莊」工地，要其簽立轉讓書，再押至「統
領百貨」附近向友人借票，及帶其至「宣美飯店」，沙學堯抄下
其手機內電話、住址及家人姓名等資料時，甲○○在旁打圓場各
等語（同上偵查卷第一九五頁、第一九六頁），嗣於第一審則改
稱：「（《九十六年二月二日當天》你被甲○○及沙學堯帶開，
情況如何？你為何要跟他走？）甲○○請我上中和的工地，一開
始是說因為有其他的人介入公司把萬翼彰帶走，他基於保護的立
場要我跟他一起過去中和的工地」、「（是否自願跟甲○○前往
？）對，一開始是」、「（所謂一開始是，是何意？後來呢？）
後來到工地，甲○○要我簽自願轉讓書……當下我並不是那麼自
願，因為跟當初的合約關係不一樣」、「在公司的時候，沙學堯
有拿走我的手機，因為我的手機放在桌上……當時我沒有制止他
……之後到工地的時候，沙學堯又把手機還給我……」、「（你
在警詢時有提到是因為看到他們人多勢眾，害怕出事不得不跟他
們走，跟你今天所述自願跟他去工地，何者為真？）都有，當時
甲○○跟我說因為有人把萬翼彰帶走，基於保護我，才帶我去中
和的工地，加上當時他身邊人蠻多，我是兩種情緒都有」、「…
…甲○○因為擔心這個案子沒有辦法繼續執行下去，所以要我轉
讓給他。當下我有把轉讓合約書簽給甲○○，甲○○並沒有用任
何帶有威脅的口吻跟我說……」、「（有無嚐試要離開現場？）
沒有」、「……當時我沒有想到與外界聯絡請求協助，因為我知
道只要把票開出去之後就可以走了」、「（既然沒有欠他兩百萬
元，為何要開這兩張支票？）甲○○說公司答應要給他的」（見
第一審卷第二宗第四頁反面至第六頁），關於其於九十六年二月
二日下午究否遭沙學堯、甲○○、乙○○強行自宏新公司押至「
紅喜山莊」工地等處，並脅迫簽立轉讓書、向友人借票等情，前
後之陳述不盡一致。而證人即宏新公司總經理萬翼彰於第一審係
證稱：「（九十六年二月宏新公司有無開股東會？）公司有開會
」、「（當天開會是否順利？）不順利，就有一些人士到公司，
甲○○希望公司履行合約要來收尾款，他有帶一些人過來，我比
較有印象是有沙學堯」、「（沙學堯與甲○○到公司，有無與公
司人員發生衝突？）因為後來我就離去，所以我不知道後續的狀
況」、「（你是自己離開或有其他情況？）我是自願自己離開」
、「（當時丁○○有無在公司？）有」（見第一審卷第二宗第三
十七頁、第三十八頁），宏新公司董事長江榮和亦陳稱：「（股
東會當天，萬翼彰跟丁○○如何離開？）因為當天事情談不攏，
我在現場看到很多人，所以我就跟萬翼彰先走」（見第一審卷第
三宗第二二三頁），皆陳明其等在九十六年二月二日下午宏新公
司召開股東會後，均較丁○○先行離去。另依甲○○所述，卷附
支票影本三張僅能證明宏新公司曾以該等支票支付仲介佣金（見
同上偵查卷第四十七頁反面、第一二七頁）；卷內轉讓合約書（
見第一審卷第三宗第二二九頁以下），亦祇能證明丁○○同意將
上開「紅喜山莊」開發案之道路永久使用權、建照、自來水權等
作價轉讓予甲○○；至丁○○雖曾委託律師於九十六年五月二十
八日向甲○○發函表示：「……因本人（丁○○）於日前受台端
（甲○○）等人之脅迫，將該開發案之水權與路權及建照等應有
之契約權益無條件轉讓予台端……」云云（見同上偵查卷第五十
八頁），似指甲○○等人有脅迫其簽立轉讓合約書情事，但該函
既係律師受丁○○之委託所發，性質上仍屬丁○○之陳述，且其
內容僅敘及「紅喜山莊」開發案之路權、建照、水權等之轉讓事
宜。如均無誤，前開江榮和、萬翼彰之證述及卷附支票影本、轉
讓合約書、律師函等，似皆無法佐證丁○○確有於九十六年二月
二日下午，遭沙學堯、甲○○、乙○○等人自宏新公司強行押走
、被強制保管手機及受逼迫簽立轉讓合約書、交付支票、提供家
人之姓名資料等犯行。則甲○○、乙○○關於此部分之犯行，除
丁○○之指述外，就其他方面究有何足堪佐憑其所述確與事實相
符之補強證據？仍殊堪研求。原審未進一步詳加究明，並在理由
內為必要之論述，遽以丁○○前揭猶待辨明之片面說詞，據為甲
○○、乙○○確有以非法方法剝奪丁○○行動自由等犯行之判決
基礎，非唯速斷，於證據法則亦屬有悖。乙○○及甲○○上訴意
旨指摘原判決此部分不當，非無理由。又第三審法院應以第二審
判決所確認之事實為判決基礎，刑事訴訟法第三百九十四條第一
項前段定有明文。原判決上述之違背法令，影響於事實之確定，
本院無可據以為裁判，應將原判決關於乙○○共同以非法方法剝
奪他人行動自由及甲○○部分撤銷，發回原審法院更為審判。原
判決認甲○○、乙○○對丁○○想像競合犯恐嚇取財、恐嚇得利
等部分，基於審判不可分原則，併予發回。
二、駁回（即乙○○使人受重傷害未遂及丙○○）部分：
按刑事訴訟法第三百七十七條規定，上訴於第三審法院，非以判
決違背法令為理由，不得為之。是提起第三審上訴，應以原判決
違背法令為理由，係屬法定要件。如果上訴理由書狀並未依據卷
內訴訟資料，具體指摘原判決不適用何種法則或如何適用不當，
或所指摘原判決違法情事，顯與法律規定得為第三審上訴理由之
違法情形，不相適合時，均應認其上訴為違背法律上之程式，予
以駁回。本件上訴人乙○○就使人受重傷害未遂部分之上訴意旨
略稱：(一)、原判決認定乙○○於九十六年六月二十九日下午，在
台北市○○街三五六巷十四號「創世紀電腦資訊生活館」附近路
邊，看見被害人謝嘉偉到場後，曾以台語喝叱「乎死啊」等情，
係以萬翼彰於警詢時指陳「乙○○係操國台語口音」等語，足以
佐證證人李世偉所為乙○○於前開時地確有以台語喝叱「乎死啊
」之證詞為真，援引為論罪依據。然依刑事訴訟法第一百五十九
條之二規定，被告以外之人於司法警察官或司法警察調查中所為
之陳述，與審判中不符時，其先前之陳述具有較可信之特別情況
，且為證明犯罪事實存否所必要者，始得為證據。原審既未曾就
「乙○○是否確實操國台語口音」一節，對萬翼彰加以詰問、調
查，萬翼彰於警詢中就該問題所述，自無與審判中不符之可言，
即與前開刑事訴訟法規定不合，原判決採取萬翼彰於警詢中所為
之陳述為證，卻未說明理由，顯已違背證據法則，並嫌理由不備
。(二)、依卷內資料，證人李尚運於原審更審前已證稱其並未聽到
乙○○有用台語喝叱「呼死啊」，此與李世偉前揭所述不符，原
判決未說明取捨證據之理由，即逕採李世偉之證詞作為斷罪依據
，亦有理由欠備之違誤。(三)、乙○○、丙○○等人係於九十六年
六月二十九日共同使謝嘉偉受重傷害未遂，而李世偉於同年九月
十二日警詢中並未指證乙○○有喝叱「乎死啊」等語，其後於同
年十二月二十八日偵查時始證陳乙○○確有喝叱該言語，嗣於審
理中始又改稱該喝叱聲並非來自乙○○所在之方位，前後陳述不
一，所述顯難採信，況乙○○於案發後迄至第一審時，均遭羈押
禁見，無與李世偉串證之可能，李世偉於審理中之陳述應係出於
自由意志，原審未審酌上情，逕採李世偉於偵查中之陳述作為判
決基礎，自屬率斷（至於其餘上訴意旨，則為對於以非法方法剝
奪丁○○行動自由、恐嚇取財、恐嚇得利部分之指摘，已論述如
前）。上訴人丙○○上訴意旨略稱：丙○○確未共同參與以非法
方法剝奪戊○○行動自由部分之犯行，原判決亦認定沙學堯係於
九十六年四月三十日上午十時許，先遣眾至台北縣中和市○○街
一一三號五樓「德輔股份有限公司」（下稱「德輔公司」）辦公
室，剝奪該公司負責人許榮菖及職員戊○○等人之行動自由，丙
○○則於同日下午始到現場，嗣沙學堯再動手打傷許榮菖、戊○
○等情，則其對丙○○就沙學堯等人當日上午之犯行，究如何亦
認應有參與而為共同共犯，並未說明其理由及所憑依據；又丙○
○於九十六年四月三十日確有上班，戊○○雖指認丙○○參與前
開犯行，但丙○○已辯陳警方係提供黑白照片供戊○○指認，該
項指認並不具體，原審未予查明，復未說明丙○○前開所辯不足
採信之理由；另丙○○並無對謝嘉偉重傷害之動機，與乙○○或
在場下手打傷謝嘉偉之人亦無犯意聯絡，謝嘉偉又僅住院三天即
行出院，其健康或身體嗣已無大礙，原審論丙○○以重傷害未遂
罪之共同正犯，卻未敘明憑以認定之證據，自有判決不備理由之
違法云云。
惟查：原判決綜合全案卷證資料，本於事實審法院之推理作用，
認定乙○○確有其事實欄三所載之犯行；丙○○確有其事實欄二
、三所載之犯行。因而撤銷第一審關於此部分之判決，依想像競
合犯從一重改判仍論處丙○○共同以非法方法，剝奪人之行動自
由罪刑；及變更起訴法條，改判論處乙○○、丙○○共同使人受
重傷未遂罪刑。已依據卷內資料，說明其所憑之證據及認定之理
由。對於萬翼彰在警詢中所為之陳述，雖與審判中不符，但依憑
警員楊開琮之證述，參酌萬翼彰警詢時外部附隨之客觀情狀，如
何已足認定萬翼彰於警詢時之陳述，具有較可信之特別情況，且
為證明犯罪事實存否所必要，而有證據能力；李世偉於偵查中已
堅指於謝嘉偉到場後，乙○○即用台語喝叱「乎死啊」，其他同
夥則紛持球棒擊打謝嘉偉，丙○○亦持球棒參與毆打，謝嘉偉又
迭指其於到場後就遭人打昏，則李尚運於原審更審前所為陳述如
何之均不足資為乙○○、丙○○有利之認定；李世偉就案發當時
乙○○究有無用台語喝叱「乎死啊」及丙○○是否持球棒參與毆
打謝嘉偉，於偵、審中雖陳述不一，但始終堅指當時確有十餘人
持球棒圍打謝嘉偉，丙○○亦坦陳確參與毆打，而李世偉嗣於審
理中所述，記憶或已模糊或仍甚清晰，卻均對乙○○、丙○○有
利，如何堪認該證人於偵查中之陳述較為可信；依據戊○○、楊
開琮之證述，及卷附指認犯罪嫌疑人紀錄表、丹福光電股份有限
公司基本資料查詢報表、天主教會耕莘醫院驗傷診斷證明書、德
輔公司電梯監視器翻拍照片、台北縣政府警察局中和分局員警工
作紀錄簿影本等證據，丙○○於沙學堯在九十六年四月三十日糾
眾前往「德輔公司」暴力討債時縱未始終在場，但其既係本於與
沙學堯等人共同暴力討債之目的而到場參與，如何足以認定其與
沙學堯等人應共負全部責任；警員雖係提供犯罪嫌疑人之黑白照
片予戊○○指認，但該照片中之人五官清晰可辨，警員亦已踐行
「警察機關實施指認犯罪嫌疑人程序要點」之規定，戊○○於警
局之指認，如何之仍堪採為丙○○不利認定之根據；丙○○雖諉
稱其於九十六年四月三十日均在港捷國際運通有限公司上班，並
未到「德輔公司」云云，如何之不足採信；丙○○在謝嘉偉遭多
人持球棒圍毆時，見謝嘉偉之頭部持續遭受攻擊，已呈流血昏迷
狀態，卻未予制止，仍持球棒參與毆打，所為如何堪認已屬使謝
嘉偉受重傷未遂之共同正犯；謝嘉偉雖陳稱其於遭人圍毆受傷後
，現已康復，並未生重傷害結果，如何之仍應論乙○○、丙○○
以共同使人受重傷未遂罪。亦皆已詳加說明及指駁。乙○○及丙
○○上訴意旨對於原判決所為前揭論斷，並未依據卷內資料，具
體指摘有何違背法令情形，仍徒執前開陳詞，對於原判決已說明
事項及屬原審採證認事職權之適法行使，持憑己見而為不同之評
價，且重為事實之爭辯，均與法律規定得為第三審上訴理由之違
法情形，不相適合。乙○○關於使人受重傷害未遂及丙○○部分
之上訴違背法律上之程式，均應予駁回。原判決認丙○○想像競
合犯刑法第二百七十七條之普通傷害及同法第三百零五條之恐嚇
危害安全部分，核均屬刑事訴訟法第三百七十六條第一款所列不
得上訴於第三審法院之罪名，想像競合之以非法方法剝奪人之行
動自由重罪部分，丙○○之上訴既不合法，無從為實體上審理，
其普通傷害及恐嚇危害安全等輕罪部分，自無從適用審判不可分
原則，併同為實體上審判，亦應從程序上予以駁回。
據上論結，應依刑事訴訟法第三百九十五條前段、第三百九十七
條、第四百零一條，判決如主文。
中    華    民    國  九十九  年    十    月   十四   日
                      最高法院刑事第六庭
                          審判長法官  謝  俊  雄
                                法官  陳  世  雄
                                法官  魏  新  和
                                法官  徐  文  亮
                                法官  吳  信  銘
本件正本證明與原本無異
                                      書  記  官
中    華    民    國  九十九  年    十    月   十八   日
                                                       s

司法院資訊處製作；財團法人民間司法改革基金會備份。
